ACORDAO-COMPLETO-2439378

ACÓRDÃO 1730/2021 ATA 4/2021 - PRIMEIRA CÂMARA

VISTOS, relatados e discutidos estes autos de tomada de contas especial instaurada em razão da não comprovação da regular aplicação de recursos federais repassados mediante convênio,
ACORDAM os Ministros do Tribunal de Contas da União, reunidos em sessão da Primeira Câmara, ante as razões expostas pelo Relator, em:
9.1. julgar irregulares as contas do sr. Uilson Monteiro da Silva, condenando-o ao pagamento da quantia abaixo relacionada, com a incidência dos devidos encargos legais, calculados a partir da data correspondente até o efetivo recolhimento, na forma da legislação em vigor, nos termos dos arts. 1°, inciso I, 16, inciso III, alíneas "a" e "c", 19 e 23, inciso III, da Lei 8.443/1992:
	Data de ocorrência
	Valor histórico (R$) 

	16/8/2013
	99.242,99

9.2. fixar o prazo de 15 (quinze) dias, a contar das datas das notificações, para que o responsável de que trata o subitem anterior comprove, perante o Tribunal, o recolhimento da referida quantia aos cofres do Fundo Nacional de Desenvolvimento da Educação nos termos do art. 23, inciso III, alínea "a", da Lei 8.443/1992 c/c o art. 214, inciso III, alínea "a", do Regimento Interno do TCU (RI/TCU) ;
9.3. aplicar ao responsável abaixo arrolado a pena de multa prevista no art. 57 da Lei 8.443/1992, de acordo com os valores indicados:
	Responsável
	Valor (R$) 

	Uilson Monteiro da Silva
	14.000,00

9.4. fixar o prazo de 15 (quinze) dias, a contar da data da notificação, para que o responsável de que trata o subitem anterior comprove, perante o Tribunal (arts. 214, inciso III, alínea "a", e 269 do RI/TCU) , o recolhimento da referida quantia aos cofres do Tesouro Nacional, atualizada, quando pagas após seu vencimento, monetariamente, desde a data de prolação deste acórdão até a do efetivo recolhimento, na forma da legislação em vigor; 
9.5. autorizar a cobrança judicial das dívidas, caso não atendidas as notificações, nos termos do art. 28, inciso II, da Lei 8.443/1992;
9.6. autorizar, desde já, caso requerido, o parcelamento das dívidas em até 36 (trinta e seis) parcelas mensais e consecutivas, incidindo, sobre cada parcela, os correspondentes acréscimos legais, alertando os responsáveis de que a falta de pagamento de qualquer parcela importará no vencimento antecipado do saldo devedor, nos termos do art. 26 da Lei 8.443/1992, c/c o art. 217 do Regimento Interno/TCU;
9.7. dar ciência deste acórdão à Procuradoria da República no Estado da Bahia, nos termos do art. 16, § 3º, da Lei 8.443/1992.

Tomada de contas especial instaurada em razão de irregularidades na aplicação dos recursos federais recursos repassados pelo Fundo Nacional de Desenvolvimento da Educação ao município de Central - BA por força do Programa de Apoio aos Sistemas de Ensino para Atendimento de Jovens e Adultos (Peja) no exercício de 2013.

Primeira Câmara

Prefeitura Municipal de Central/BA.

3. Interessados/Responsáveis:
3.1. Interessado: Fundo Nacional de Desenvolvimento da Educação (00.378.257/0001-81)
3.2. Responsável: Uilson Monteiro da Silva (XXX.074.035-XX).

13.1. Ministros presentes: Walton Alencar Rodrigues (Presidente), Benjamin Zymler (Relator) e Jorge Oliveira.
13.2. Ministro-Substituto convocado: Marcos Bemquerer Costa.

BENJAMIN ZYMLER

Cuidam os autos de tomada de contas especial instaurada em razão de irregularidades na aplicação dos recursos federais repassados pelo Fundo Nacional de Desenvolvimento da Educação - FNDE ao município de Central/BA por força do Programa de Apoio aos Sistemas de Ensino para Atendimento de Jovens e Adultos (Peja) no exercício de 2013.
2.	Os recursos repassados totalizaram R$ 251.602,50 e tinham por objeto a realização das seguintes ações de educação para 144 alunos (peça 41, p. 9-10) .
3.	O sr. Uilson Monteiro da Silva, prefeito municipal de Central/BA, no período de 1/1/2013 a 31/12/2016 e 1/1/2017, foi instado a se manifestar em razão da omissão no dever de prestar contas dos recursos recebidos. 
4.	O responsável foi citado em 26/9/2019 e, em 10/10/2019 (depois da realização da citação, portanto) , apresentou a prestação de contas ao FNDE.
5.	Foi, então, realizada diligência junto ao órgão repassador para que apresentasse a análise da referida prestação de contas.
6.	Ao analisar os documentos do FNDE e as alegações de defesa apresentadas, a unidade técnica assim se manifestou:
	"Da análise técnica e financeira do FNDE
A Nota Técnica n. 175/2020 do Ministério da Educação (peça 39) concluiu, em termos de execução física, que a meta do município de Central/BA referente ao PEJA 2013 foi aprovada, destacando que os recursos eram suficientes para custear 144 novos alunos na modalidade educação de jovens e adultos, e que, de acordo com a Sinopse Estatística da Educação Básica do INEP, foram declaradas 175 matrículas no EJA, o que resultou no alcance da meta em 121%.
Quanto à execução financeira (Nota Técnica n. 1936973/2020, peça 38) , ressaltou-se que houve não aplicação parcial dos recursos no mercado financeiro, causando prejuízo de R$ 1.613,17, todavia, o débito foi dispensado, tendo em vista que não há indícios de que o objeto não foi atingido. Por outra via, efetuou-se pagamentos por meio de modalidade de despesa não prevista, a qual não foi considerada para efeito de débito, e, ainda, registrou-se que a entidade realizou transferência de recursos para conta de sua titularidade, em 14/11/2013, no valor de R$ 18.481,31, o que estaria em desacordo com as normas em regência.
Por fim, salientou o FNDE, consoante verificado no Sistema de Gestão de Conselhos (SIGECON) , que o Conselho de Acompanhamento e Controle Social do FUNDEB não concluiu a análise da prestação de contas, impugnando a Autarquia a totalidade das despesas realizadas, haja vista o parecer ser condição imprescindível para que se ateste a regularidade das contas, predominando sobre quaisquer outras ocorrências.
Da defesa do responsável Uilson Monteiro da Silva
O responsável apresentou defesa, que passa a ser analisada em seguida:
Argumento 1 (peça 27, p.2-8) :
Expõe a parte, em preliminar, que a prescrição é um instituto que impõe ao Estado tempo limitado para a aplicação de penas, estabelecendo um parâmetro razoável para estabilização das relações jurídicas. Neste sentido, não se aplica o artigo 205 do Código Civil Brasileiro, referente à prescrição decenal, verificando-se que a inteligência caminha invariavelmente para aplicação da prescrição quinquenal. Citam-se decisões do STF como no MS 32.201/DF e MS 35971TP/DF, suscitando o Mandado de segurança n. 26.610 e o reconhecimento da repercussão geral no recurso extraordinário n. 636.886 - Tema n. 899, pendente de julgamento, alegando que a prescrição deve observar a regra dos 5 (cinco) anos, com fulcro na interpretação analógica da lei 9.873/99, e, também, por seguir a tendência implementada pela Corte Suprema. Observa-se que a ocorrência se deu em 8/8/2013, sendo citado depois de 6 (seis) anos, quando teve conhecimento desta TCE, prazo mais do que o estabelecido para a decretação da prescrição, com arquivamento do feito sem julgamento do mérito.
Análise do argumento 1: 
Vale ressaltar que a jurisprudência pacífica nesta Corte é no sentido da imprescritibilidade das ações de ressarcimento ao erário (Súmula TCU 282) . Dessa forma, identificado dano ao erário, deve-se instaurar e julgar o processo de TCE para responsabilizar seus agentes causadores, respeitando o direito ao contraditório e à ampla defesa, independentemente de quando ocorreram os atos impugnados. Neste sentido, as ações de ressarcimento movidas pelo Estado contra os agentes causadores de danos ao erário são imprescritíveis.
Há que ressaltar que este Tribunal (Acórdão 5928/2016-TCU-Segunda Câmara, relator Vital do Rêgo e 5.939/2016-TCU-2ª Câmara, relator Marcos Bemquerer) , tem entendido que a tese fixada pelo STF no RE 669.069 (Repercussão Geral 666) , que trata da incidência da prescrição nos débitos com a União decorrentes de ilícitos civis, com prazo prescricional de cinco anos, não alcança prejuízos que decorram de ilícitos administrativos, como a não comprovação da regular gestão de recursos públicos, que são imprescritíveis. Nessa linha é a jurisprudência pacificada desta Corte de Contas, exemplificada no Acórdão 232/2017-TCU-Primeira Câmara, relator Bruno Dantas.
No tocante ao entendimento proferido pelo Supremo Tribunal Federal, no julgamento recente do RE 636.886 (tema 899) , a respeito da prescritibilidade da pretensão de ressarcimento ao erário com base em decisão de tribunal de contas, cabe assinalar que a decisão do STF alcança tão somente a fase judicial de execução do título extrajudicial, não atingindo os processos de controle externo em trâmite no TCU, conforme orientação sufragada pelo Acórdão 6589/2020-TCU-Segunda Câmara, da relatoria do Ministro Raimundo Carreiro. Aliás, da ementa do julgado do STF constou que: "A pretensão de ressarcimento ao erário em face de agentes públicos reconhecida em acórdão de Tribunal de Contas prescreve na forma da Lei 6.830/1980 (Lei de Execução Fiscal) ". Portanto, até o trânsito em julgado do acórdão condenatório do TCU, permanece imprescritível a pretensão de ressarcimento ao erário decorrente da instauração da tomada de contas especial, conforme Enunciado da Súmula 282 do TCU.
Ressalte-se, ainda, que a punição relativa à aplicação de multa, conforme Acórdão 1441/2016-TCU-Plenário, que uniformizou a jurisprudência acerca do assunto, é que se subordina ao prazo geral de prescrição indicado no art. 205 do Código Civil, que é de 10 anos, contado da data de ocorrência da irregularidade sancionada, nos termos do art. 189 do Código Civil, sendo este prazo interrompido pelo ato que ordenar a citação, a audiência ou a oitiva do responsável. No caso em exame, não ocorreu a prescrição, uma vez que a irregularidade sancionada ocorreu em 4/8/2015, e o ato de ordenação da citação ocorreu em 10/9/2019 (peça 23) .
Deste modo, rejeitam-se os argumentos proferidos em preliminar.
Argumento 2 (peça 37, p.2-4) :
No mérito, o responsável alega que sempre pautou suas ações pela legalidade, impessoalidade, moralidade, publicidade e eficiência, bem como pelos demais princípios da Carta Magna, sendo descabida a imputação de violação ao artigo 37 da CF/88.  Quanto ao descumprimento do art. 70, parágrafo único da CF/88, a prestação de contas foi efetivada, mesmo intempestivamente, conforme comprovante de envio no SIGPC e documentos anexos, o que descaracteriza o descumprimento, em razão de não haver na norma alusão à temporalidade.
Por outra via, o demandado não causou desfalque ou desvio de dinheiros, bens ou valores públicos, ou praticou qualquer ato ilegal, ilegítimo ou antieconômico de que resulte dano ao Erário, sendo o recurso utilizado para os fins destinados no ano de 2013. Não há que se falar em aplicação do art. 8º da Lei 8.443/1992, e descumprimento dos art. 84 e 93 do Decreto-lei 200/1967, sendo demonstrado o bom e regular emprego dos recursos, não havendo que se falar em descumprimento do art. 66 do Decreto 93.872/1986, ou da Resolução/CD/FNDE n° 48, de 02/2012.
Ao retardar a prestação de contas, cumpriu orientação da assessoria técnica que lhe informara que a documentação estava incompleta, e logo estaria sanada, respeitando o princípio da legalidade. Ainda, no processo, indicou-se apenas a omissão de prestar contas, todavia, as despesas podem ser facilmente relacionadas aos recursos, comprovando o nexo causal.
Não basta a simples evidência da omissão de prestar contas para a aplicação de punibilidade, sendo necessário demonstrar que houve má-fé ou malversação dos recursos. Não houve a intenção de fraudar a lei, nem desrespeitar as normas. Mesmo que a prestação de contas tenha sido prestada intempestivamente, tal fato não pode representar a imediata responsabilização nos termos em que lhe está sendo atribuído, sendo, para tanto, necessário e crucial que estivesse evidenciada a má fé e, consequentemente, o dolo.
Considerando que as contas foram prestadas, e os recursos devidamente utilizados nos fins, não há transgressão às normas. Caso assim não se entenda, requer que seja apurado o débito, com os devidos abatimentos, inclusive dos valores legalmente prestados, a fim de que possa recolhê-los em dez parcelas iguais mensais e sucessivas, nos termos do artigo 217 do RITCU.
Ao final, requer o arquivamento sem julgamento do mérito, ou o julgamento das contas regulares, absolvendo-o das imputações atribuídas.
Análise do argumento 2:
A responsabilidade pela prestação de contas é constitucional, conforme prega o art.70, parágrafo único da CF/88: "Prestará contas qualquer pessoa física ou jurídica, pública ou privada, que utilize, arrecade, guarde, gerencie ou administre dinheiros, bens e valores públicos ou pelos quais a União responda, ou que, em nome desta, assuma obrigações de natureza pecuniária." A norma constitucional se repete, com o mesmo sentido, em uma série de dispositivos legais e infralegais, como o art. 93, do Decreto Lei 200/67, a Lei 8443/92, e as resoluções do FNDE.
Assim, o responsável que não cumprir o prazo previsto para prestação de contas de recursos públicos federais repassados ao município por programas governamentais, responderá sob as penas da lei e da Constituição, pela não comprovação da boa e regular aplicação dos recursos, podendo ser condenado, inclusive, à devolução da verba repassada com a cominação de multa.
No caso, o responsável não cumpriu o dever legal de prestar contas no prazo devido, portanto, não pode invocar princípios que não cumpriu, e tampouco pode negar o descumprimento de comandos normativos e constitucionais que previam a prestação de contas, omitindo-se quanto aos documentos, não comprovando a boa e regular aplicação dos recursos.
Não basta que se configure a má-fé, dolo ou culpa, para configurar o ilícito administrativo. De outro modo, dizendo, a conduta de malversação, desvio, perda ou má aplicação do recurso não é relevante para determinar ou não a obrigação de prestação de contas, sendo ela praxe de qualquer gestor que gerencie verbas públicas.
Nesse particular, o não cumprimento do prazo de prestar contas, por outra via, configura grave infração à norma legal, nos termos do art. 8º da Lei 8.443/1992, bem como do art. 84 do Decreto-Lei 200/1967. Assim, cabe ao gestor cujo mandato coincidir com o vencimento do prazo para tal mister, ainda que não seja o responsável pela gestão dos recursos públicos, desincumbir-se deste dever jurídico, disponibilizando formalmente toda a documentação exigida pela legislação a título de prestação de contas.
Deixar de prestar contas quando se está obrigado a fazê-lo, no prazo e forma estabelecidos pela legislação, constitui irregularidade grave, nos termos da lei e da jurisprudência do TCU (Acórdão 6897/2018-TCU-Segunda Câmara, Relator: Aroldo Cedraz; Acórdão 6730/2018-TCU-Primeira Câmara, Relator: Benjamin Zymler; Acórdão 2628/2004-TCU-Primeira Câmara, Relator: Augusto Sherman; Acórdão 5770/2009-TCU-Primeira Câmara, Relator: Walton Alencar Rodrigues) .
Em todo caso, a prestação de contas dos recursos repassados pela União mediante o PEJA 2013 foi enviada ao FNDE, ainda que de modo intempestivo, após a citação por parte do Tribunal, conforme averiguou esta Unidade Técnica, tanto que foi solicitado à autarquia um posicionamento técnico a esse respeito. Segundo a manifestação do FNDE, as contas foram aprovadas quanto à execução física, no entanto, quanto à execução financeira, houve a ressalva de um valor repassado à Prefeitura de R$ 18.481,31 em 14/11/2013, e a ressalva quanto à não emissão do Parecer Conclusivo do Conselho de Acompanhamento e Controle Social do FUNDEB.
Neste quadro, vislumbrando-se os documentos de despesa acometidos no SIGPC, referentes à execução financeira, e cruzando-os com o extrato bancário, verificou-se apenas uma despesa não compatível com a execução do PEJA 2013 (peça 42) , referente a honorários advocatícios pagos no valor de R$ 99.242,99 em 16/8/2013, a Junior Gomes de Oliveira, com Recibo de Pagamento Autônomo (RPA) . Os outros pagamentos foram empregados na folha de pagamento devido à remuneração de docentes, além de serem adquiridos materiais didáticos e itens de livraria/papelaria para o aprendizado.
Em sua defesa, o responsável tenta imputar certa irrelevância ao fato de não prestar as contas no prazo devido, asseverando a sua honestidade e requerendo não condenação em débito ou isenção de penalidade, por não configurarem atos ilícitos, no entanto, cabia a si comprovar o emprego dos recursos na data fixada no SIGPC (3/8/2015) , informando o cumprimento dos objetivos do programa, apresentando a comprovação das despesas e a boa e regular aplicação dos recursos, o que não foi efetuado no prazo.
Nesta seara, o gestor Uilson Monteiro da Silva tinha a responsabilidade de aplicar os recursos em prol do objeto, de modo a se verificar, no SIGPC, documentos que viessem a comprovar, de modo inequívoco, a boa e regular aplicação da verba. Segundo a Resolução/CD/FNDE nº 48, de 2 de outubro de 2012, art. 12, III, b, os municípios são obrigados a executar os recursos financeiros recebidos do FNDE/MEC exclusivamente em despesas para a manutenção e desenvolvimento do EJA.
No caso vertente, o ex-Prefeito responsável apresentou os documentos de prestação de contas no SIGPC, no entanto, o próprio FNDE ressaltou a ausência do Parecer Conclusivo do Conselho de Acompanhamento e Controle Social do FUNDEB, existindo, em decorrência da análise, despesas estranhas ao objeto ou não autorizadas, referentes à honorários advocatícios, pagos com recursos do PEJA 2013, o que remete à sua impugnação.
Cumpre observar que a conduta do responsável, consistente nas irregularidades de "não comprovação da boa e regular aplicação dos recursos federais repassados ao município de Central - BA, em face da omissão no dever de prestar contas (...) " e de "não cumprimento do prazo originalmente estipulado para prestação de contas do Programa de Apoio aos Sistemas de Ensino para Atendimento de Jovens e Adultos (Peja) , cujo prazo encerrou-se em 3/8/2015", configuram não só violação às regras legais, mas também aos princípios basilares da administração pública, eis que, em última análise, ocorre o comprometimento da necessária satisfação à sociedade sobre o efetivo emprego dos recursos públicos postos à disposição da municipalidade, por força do instrumento de repasse em questão.
Nesse diapasão, cumpre ressaltar que é pacífica a jurisprudência deste Tribunal no sentido de que compete ao gestor o ônus de provar a aplicação regular dos recursos que lhe foram confiados (Acórdão 974/2018-TCU-Plenário (Relator: Bruno Dantas) , 511/2018 - Plenário (Relator: Aroldo Cedraz) , 3875/2018 -Primeira Câmara (Relator: Vital Do Rêgo) , 1983/2018  - Primeira Câmara (Relator: Bruno Dantas) , 1294/2018 - Primeira Câmara (Relator: Bruno Dantas) , 3200/2018 - Segunda Câmara (Relator: Aroldo Cedraz) , 2512/2018 - Segunda Câmara (Relator: Aroldo Cedraz) , 2384/2018 - Segunda Câmara (Relator: José Múcio Monteiro) , 2014/2018 - Segunda Câmara (Relator: Aroldo Cedraz) , 901/2018 - Segunda Câmara (Relator: José Múcio Monteiro) , entre outros) .
De toda sorte, alguns documentos apresentados intempestivamente em sede de prestação de contas não foram suficientes para comprovar a boa e regular aplicação dos recursos, face a pagamentos não autorizados incluídos no SIGPC de honorários advocatícios, levantando esta instrução que não foram efetuados exclusivamente em despesas para a manutenção e desenvolvimento do EJA, estando em desacordo com o art. 12, item III, b da Resolução/CD/FNDE nº 48, de 2 de outubro de 2012.
Por todo o exposto, rejeitam-se parcialmente os argumentos proferidos, ou seja, acatam-se todas as despesas realizadas no PEJA 2013, com exceção do valor de R$ 99.242,99 referente ao pagamento de honorários advocatícios, em 16/8/2013, a Junior Gomes de Oliveira, com Recibo de Pagamento Autônomo, com exigência da dívida atualizada, com ressalva de que não foi apresentado o Parecer Conclusivo do Conselho de Acompanhamento e Controle Social do FUNDEB, não merecendo acolhida as razões de justificativa quanto à não entrega da prestação de contas no prazo devido, permanecendo esta irregularidade.
Por oportuno, especificamente no que se refere à irregularidade consistente na omissão no dever de prestar contas, observa-se que o ato que ordenou a citação e a audiência se deu em 10/9/2019 (peça 23) , a citação e a audiência do responsável Uilson Monteiro da Silva foram realizadas por meio do Ofício 8194/2019-TCU/Secex-TCE (peça 24) , o qual foi efetivamente recebido no domicílio do responsável por ele próprio em 26/9/2019, conforme atesta o AR (peça 25) , e a prestação de contas do PEJA 2013 foi enviada ao FNDE, em forma intempestiva, em 10/10/2019 (peça 29) , portanto, após a realização da citação e da audiência.
Nesse particular, a jurisprudência do Tribunal é pacífica no sentido de que a citação é o marco temporal a partir do qual a apresentação da prestação de contas não descaracteriza a omissão (Acórdão 162/2019-TCU-Primeira Câmara, Relator: Ministro Bruno Dantas; Acórdão 4816/2017-TCU-Segunda Câmara, Relatora: Ministra Ana Arraes) . Por conseguinte, não foi elidida a omissão original no dever de prestar contas, devendo permanecer essa irregularidade como um dos fundamentos do juízo de mérito das contas do responsável.
Prescrição da Pretensão Punitiva
	Vale ressaltar que a pretensão punitiva do TCU, conforme Acórdão 1441/2016-TCU-Plenário, Relator Min. Benjamin Zymler, que uniformizou a jurisprudência acerca dessa questão, subordina-se ao prazo geral de prescrição indicado no art. 205 do Código Civil, que é de dez anos, contado da data de ocorrência da irregularidade sancionada, nos termos do art. 189 do Código Civil, sendo este prazo interrompido pelo ato que ordenar a citação, a audiência ou a oitiva do responsável.
No caso em exame, não ocorreu a prescrição, uma vez que a irregularidade sancionada ocorreu em 4/8/2015, e o ato de ordenação da citação ocorreu em 10/9/2019 (peça 23) .
Cumulatividade de multas
Quanto à possibilidade de aplicação cumulativa das multas dos arts. 57 e 58, inciso I, da Lei 8.443/1992, ainda que seja adequada a realização de citação e audiência do responsável, por força do disposto no art. 209, § 4º, do Regimento Interno do TCU, o Tribunal reconhece que existe relação de subordinação entre as condutas de "não comprovação da aplicação dos recursos" e de "omissão na prestação de contas", sendo a primeira consequência da segunda, o que enseja, na verificação das duas irregularidades, a aplicação da multa do art. 57, com o afastamento da multa do art. 58, inciso I, em atenção ao princípio da absorção (Acórdão 9579/2015-TCU-Segunda Câmara, Relator Min. Vital do Rêgo; Acórdão 2469/2019-TCU-Primeira Câmara, Relator Min. Augusto Sherman) .
Conforme leciona Cezar Bitencourt (Tratado de Direito Penal: parte geral - 8ª Edição - São Paulo: Saraiva, 2003. Pg. 565) , na absorção, " (...) a pena do delito mais grave absorve a pena do delito menos grave, que deve ser desprezada". No caso concreto, a "omissão no dever de prestar contas", embora seja uma irregularidade autônoma, funciona como fase ou meio para a consecução da "não comprovação da aplicação dos recursos", havendo clara relação de interdependência entre essas condutas. Dessa forma, recaindo as duas ocorrências num mesmo gestor, deve prevalecer a pena do delito mais grave, qual seja, a multa do art. 57, da Lei 8.443/1992.
Nesses casos, em que fica evidente a falta de transparência e lisura, não há como afastar as suspeitas sempre presentes de que os recursos públicos federais tenham sido desviados, em prol de gestor ímprobo, ou de pessoas por ele determinadas, a revelar grave inobservância de dever de cuidado no trato com a coisa pública, isto é, ato praticado com culpa grave, pois, na espécie, a conduta do responsável se distancia daquela que seria esperada de um administrador público minimante diligente, num claro exemplo de erro grosseiro a que alude o art. 28 do Decreto-lei 4.657/1942 (Lei de Introdução às Normas do Direito Brasileiro) , incluído pela Lei 13.655/2018 (Acórdão 1689/2019-TCU-Plenário, Relator Min. Augusto Nardes; Acórdão 2924/2018-TCU-Plenário, Relator Min. José Mucio Monteiro; Acórdão 2391/2018-TCU-Plenário, Relator Min. Benjamin Zymler) . 
CONCLUSÃO
	Em face da análise promovida na seção "Exame Técnico", verifica-se que o responsável Uilson Monteiro da Silva não logrou comprovar, parcialmente, a boa e regular aplicação dos recursos, inexistindo nos autos elementos que demonstrem a boa-fé ou a ocorrência de outras excludentes de culpabilidade. Também se pode concluir que não foi elidida a omissão original no dever de prestar contas, devendo permanecer essa irregularidade como fundamento da proposta de encaminhamento a seguir.
Vale ressaltar que a jurisprudência pacífica nesta Corte é no sentido da imprescritibilidade das ações de ressarcimento ao erário (Súmula TCU 282) . Dessa forma, identificado dano ao erário, devese instaurar e julgar o processo de tomada de contas especial para responsabilizar seus agentes causadores, respeitando o direito ao contraditório e à ampla defesa, independentemente de quando ocorreram os atos impugnados.
Verifica-se também que não houve a prescrição da pretensão punitiva, conforme análise já realizada.
Tendo em vista que não constam dos autos elementos que permitam reconhecer a boa-fé do responsável, sugere-se que sejam acatadas parcialmente as alegações de defesa e razões de justificativa, sendo impugnada a despesa de honorários advocatícios, consoante análise efetuada na seção Exame Técnico, sendo as contas julgadas irregulares, nos termos do art. 202, § 6º, do Regimento Interno do TCU, com imputação do débito atualizado monetariamente e acrescido de juros de mora, nos termos do art. 202, § 1º do Regimento Interno do TCU, descontado o valor eventualmente recolhido, e aplicação da multa prevista no art. 57 da Lei 8.443/1992.
PROPOSTA DE ENCAMINHAMENTO
Diante do exposto, submetemos os autos à consideração superior, propondo ao Tribunal:
 Rejeitar parcialmente as alegações de defesa apresentadas pelo responsável, eis que existe despesa de R$ 99.242,99, referente a honorários advocatícios, paga em 16/8/2013, a Junior Gomes de Oliveira (peça 42) , que não se enquadra como manutenção e desenvolvimento do EJA, e rejeitar as razões de justificativa apresentadas quanto ao não cumprimento do prazo de prestação de contas do PEJA 2013 em 3/8/2015, acatando as demais considerações, observada, ainda, a falta do Parecer Conclusivo do CACS/Fundeb;
 julgar irregulares, nos termos dos arts. 1º, inciso I, 16, inciso III, alíneas "a", "b" e "c", da Lei 8.443/1992, c/c os arts. 19 e 23, inciso III, da mesma Lei, as contas do responsável Uilson Monteiro da Silva (CPF XXX.074.035-XX) , condenando-o ao pagamento da importância a seguir especificada, atualizada monetariamente e acrescida dos juros de mora, calculado a partir da data discriminada até a data da efetiva quitação do débito, fixando-lhe o prazo de quinze dias, para que comprove, perante o Tribunal, o recolhimento da referida quantia aos cofres do Fundo Nacional de Desenvolvimento da Educação, nos termos do art. 23, inciso III, alínea "a", da citada lei, c/c o art. 214, inciso III, alínea "a", do Regimento Interno do TCU.
Débito relacionado ao responsável Uilson Monteiro da Silva (CPF XXX.074.035-XX) :
	Data de ocorrência
	Valor histórico (R$) 

	16/8/2013
	99.242,99

 aplicar ao responsável Uilson Monteiro da Silva (CPF XXX.074.035-XX) , a multa prevista no art. 57 da Lei 8.443/1992 ...
7.	O Ministério Público junto ao TCU assim se manifestou:
"Ao examinar a referida prestação de contas, o FNDE emitiu a Nota Técnica 175/2020, que traz conclusão no sentido da aprovação da meta prevista para o Peja/2013, uma vez que os recursos eram suficientes para custear 144 novos alunos na modalidade educação de jovens e adultos e que, conforme a Sinopse Estatística da Educação Básica do Inep, foram efetuadas 175 matrículas no EJA, o que representou um alcance de 121% da meta estipulada (peça 39, p. 3-4) .
No que concerne à execução financeira, a Nota Técnica 1936973/2020/DAESP/COPRA/CGAPC/DIFIN (peça 38) relata que foi efetuado um pagamento para modalidade de despesa não prevista e, também, a transferência de recursos para outra conta da prefeitura, em desacordo com o §3º do artigo 14 da Resolução/CD/FNDE nº 48/2012 (peça 38, p. 2) . A mesma Nota Técnica registra que o Conselho de Acompanhamento e Controle Social do Fundo de Manutenção e Desenvolvimento da Educação Básica e de Valorização dos Profissionais da Educação  (Fundeb) não concluiu a análise da prestação de contas, motivo pelo qual os técnicos do FNDE impugnaram a totalidade das despesas realizadas (peça 38, p. 3) . 
Em sua peça de defesa, o responsável alega que a prestação de contas, ainda que intempestivamente, foi entregue ao Fundo, o que descaracterizaria o descumprimento do dever de prestar contas. Sustenta que não causou desfalque ou desvio de dinheiros, bens ou valores públicos ou praticou qualquer ato ilegal, ilegítimo ou antieconômico, de modo que não caberia a aplicação do art. 8º da Lei 8.443/92. 
Afirma que, ao retardar a remessa da prestação de contas, cumpriu orientação da assessoria técnica, que lhe havia informado que a documentação estava incompleta. Segundo o defendente, uma vez que as contas foram prestadas e os recursos foram utilizados para seus fins, não haveria transgressão às normas. Solicita que, caso o Tribunal não venha a aceitar seus argumentos, seja apurado o débito, com os devidos abatimentos, a fim de que possa recolhê-los em dez parcelas iguais, mensais e sucessivas, nos termos do art. 217 do RI/TCU. Todavia, ao final, requer o arquivamento sem julgamento de mérito ou o julgamento pela regularidade das contas.
A responsabilidade pela prestação de contas está prevista no art. 70, parágrafo único, da Constituição Federal, assim como em outras normas legais e infralegais, tais como o Decreto-lei 200/1967 e a Resolução FNDE 48/2012. Não deve ser acatado o argumento do gestor municipal de que atrasou a entrega da prestação de contas porque ainda estava incompleta, visto que teve tempo suficiente para elaborá-la e enviá-la ao Fundo. Além do mais, diante da iminência do esgotamento do prazo inicialmente concedido, o responsável deveria ter apresentado a prestação de contas, ainda que lhe faltassem alguns documentos.  
Como bem destacou a unidade instrutiva, a referida prestação de contas foi entregue em 10/10/2019, o que sugere que tal providência, na verdade, foi motivada pela citação do responsável, efetivada em 26/9/2019 (peça 25) . Portanto, a meu ver, o responsável não apresentou argumentos plausíveis para o envio intempestivo das contas ao FNDE, o que deve conduzir à rejeição de suas razões de justificativas.
Relativamente ao mérito, devo ressaltar que a unidade técnica, ao cotejar os documentos de despesa registrados no Sistema de Gestão da Prestação de Contas (SIGPC) com o extrato bancário, constatou que apenas uma despesa não era compatível com a execução do Peja/2013, qual seja a relacionada a honorários advocatícios, no valor de R$ 99.242,99. Quanto aos demais pagamentos, esclarece que dizem respeito à folha de pagamento de docentes, aquisição de materiais didáticos e itens de livraria/papelaria utilizados no aprendizado.
Em que pese a falta do Parecer Conclusivo do Conselho de Acompanhamento e Controle Social do FUNDEB, ocorrência utilizada pelo FNDE para impugnar a totalidade dos valores repassados do Município de Central/BA, a Secex-TCE, pelas razões supra, externa opinião, que conta com minha concordância, no sentido da pertinência e da regularidade de parte das despesas, restando como débito a quantia utilizada no pagamento indevido de honorários advocatícios. 
No que concerne aos valores impugnados na Nota Técnica 1936973/2020 (R$ 31.832,36 e R$ 18.481,31) , considerando a relação de pagamentos extraída do SIGPC (peças 27, p. 14-17; e 42) , é razoável presumir que foram destinados ao pagamento de servidores da área de educação e a outras despesas de menor vulto.
Pelo exposto, este membro do Ministério Público de Contas manifesta concordância com a proposta da Secex-TCE, consignada na peça 43, p. 9-10, no sentido da rejeição parcial das alegações de defesa, da rejeição das razões de justificativa e do julgamento pela irregularidade das contas do Sr. Uilson Monteiro da Silva, condenando-o em débito e aplicando-lhe a multa prevista no art. 57 da Lei 8.443/1992, sem prejuízo da efetivação das medidas acessórias propugnadas (subitens  "d" a "j" do item 45 da instrução, peça 43, p. 10) ."
	É o relatório.

não há

Procurador Sergio Ricardo Costa Caribé.

CONVÊNIO. NÃO COMPROVAÇÃO DA REGULAR APLICAÇÃO DOS RECURSOS. CITAÇÃO. CONTAS IRREGULARES. DÉBITO. MULTA.

TOMADA DE CONTAS ESPECIAL (TCE)

Secretaria de Controle Externo de Tomada de Contas Especial (SecexTCE).

Cuidam os autos de tomada de contas especial instaurada em razão de irregularidades na aplicação dos recursos federais repassados pelo Fundo Nacional de Desenvolvimento da Educação - FNDE ao município de Central/BA por força do Programa de Apoio aos Sistemas de Ensino para Atendimento de Jovens e Adultos (Peja) no exercício de 2013.
2.	Os recursos repassados totalizaram R$ 251.602,50 e tinham por objeto a realização das seguintes ações de educação para 144 alunos (peça 41, p. 9-10) .
3.	O sr. Uilson Monteiro da Silva, prefeito municipal de Central/BA, no período de 1/1/2013 a 31/12/2016 e 1/1/2017, foi instado a se manifestar em razão da omissão no dever de prestar contas dos recursos recebidos (peça 20) . 
4.	O responsável foi citado em 26/9/2019 e, em 10/10/2019 (depois da realização da citação, portanto) , além das alegações de defesa, apresentou a prestação de contas ao FNDE (peça 27) .
5.	Foi, então, realizada diligência junto ao órgão repassador para que apresentasse a análise da referida prestação de contas (peça 35) .
6.	Quanto ao aspecto físico, o FNDE entendeu que a meta do município foi atingida, pois os recursos "eram suficientes para custear 144 novos alunos na modalidade educação de jovens e adultos, e que, de acordo com a Sinopse Estatística da Educação Básica do INEP, foram declaradas 175 matrículas no EJA, o que resultou no alcance da meta em 121%"  (peça 39) .
7.	Quanto ao aspecto financeiro, o órgão repassador, no essencial, apontou que houve a transferência de recursos para outra conta corrente da municipalidade, no valor de R$ 18.481,31. Também foi destacado que o Conselho de Acompanhamento e Controle Social do Fundeb não concluiu a análise da prestação de contas, de forma que caberia a impugnação total dos valores repassados (peça 38) 
II
8.	Em resumo, o responsável alegou que:
	- ocorreu a prescrição da pretensão ressarcitória;
	- mesmo que intempestiva, a prestação de contas foi efetivada;
	- não houve malversação de recursos públicos;
9.	A unidade técnica entende que essas alegações não merecem prosperar. Entretanto, ao analisar a prestação de contas apresentada, em cuidadosa instrução, verificou que:
	"vislumbrando-se os documentos de despesa acometidos no SIGPC, referentes à execução financeira, e cruzando-os com o extrato bancário, verificou-se apenas uma despesa não compatível com a execução do PEJA 2013 (peça 42) , referente a honorários advocatícios pagos no valor de R$ 99.242,99 em 16/8/2013, a Junior Gomes de Oliveira, com Recibo de Pagamento Autônomo (RPA) . Os outros pagamentos foram empregados na folha de pagamento devido à remuneração de docentes, além de serem adquiridos materiais didáticos e itens de livraria/papelaria para o aprendizado."  (grifou-se) . 
10.	Assim, foi proposta a condenação em débito pelo total dos valores impugnados (R$ 99.242,99) .
11.	O Ministério Público junto ao TCU, ao anuir com a unidade técnica acrescentou que:
	- "No que concerne aos valores impugnados ... [pelo órgão repassador], considerando a relação de pagamentos extraída do SIGPC (peças 27, p. 14-17; e 42) , é razoável presumir que foram destinados ao pagamento de servidores da área de educação e a outras despesas de menor vulto"; e
	- a não apresentação do Parecer Conclusivo do Conselho de Acompanhamento e Controle Social do Fundeb, por si só, não justifica a integral impugnação dos recursos repassados.
III
12.	Em relação ao argumento acerca da ocorrência dos prazos prescricionais ou decadenciais, insta analisar a questão sob dois aspectos: pretensão punitiva e ações de ressarcimento.
13.	Quanto à primeira, mediante o Acórdão 1441/2016-TCU-Plenário, proferido em incidente de uniformização de jurisprudência, restou assente que a prescrição punitiva do TCU subordina-se ao prazo geral de prescrição disposto no Código Civil: dez anos. Essa prescrição é contada a partir da data da ocorrência da irregularidade e é interrompida pelo ato que ordenar a citação, a audiência ou a oitiva da parte. Ou seja, como os fatos impugnados aconteceram no exercício de 2013 e as oitivas foram autorizadas em 10/9/2019 (peça 23) , não há falar na ocorrência de tal espécie de prescrição.
14.	Em relação ao ressarcimento, a jurisprudência da Corte de Contas, fundamentada no art. 37, § 5º, da Constituição Federal e na jurisprudência do Supremo Tribunal Federal (v.g. Mandado de Segurança 26.210-9/DF) e consolidada na Súmula 282 do TCU, aduz que as ações de ressarcimento movidas pelo Estado contra os agentes causadores de danos ao erário são imprescritíveis.
15.	Não desconheço que, recentemente, o Supremo Tribunal Federal, no âmbito do RE 636886/AL, fixou o seguinte enunciado para o Tema 899: "É prescritível a pretensão de ressarcimento ao erário fundada em decisão de Tribunal de Contas".
16.	Não obstante essa respeitável decisão, ainda pairam diversas dúvidas sobre a matéria, pois, ainda que se interprete que a decisão do STF seja também aplicável à tramitação do processo de controle externo no âmbito do TCU, exsurgem outras diversas questões fundamentais para que esta Corte de Contas estabeleça novo tratamento acerca da prescrição do débito e da pretensão punitiva, em particular qual seria o dies a quo (data de ocorrência do fato irregular ou data do seu conhecimento pelo TCU) , o prazo prescricional e as hipóteses de interrupção da prescrição.
17.	Ademais, a matéria decidida no RE 636886 ainda não transitou em julgado, ante a imposição de embargos de declaração.
18.	A propósito do assunto, é preciso lembrar que, como antes mencionado, o posicionamento até então vigente no STF era no sentido da imprescritibilidade das ações de ressarcimento ao erário, na linha do MS 26.210- 9/DF. 
19.	Dessa forma, a concessão de efeitos prospectivos ao RE 636886 é ainda matéria passível de discussão, nos termos do art. 927, § 3º, do Código de Processo Civil:
	"§ 3º Na hipótese de alteração de jurisprudência dominante do Supremo Tribunal Federal e dos tribunais superiores ou daquela oriunda de julgamento de casos repetitivos, pode haver modulação dos efeitos da alteração no interesse social e no da segurança jurídica."
20.	Desta feita, em nome da segurança jurídica e da estabilidade das decisões, creio que, até que a questão fique mais clara, o melhor a ser feito é manter o entendimento que há anos vem sendo adotado pelo TCU e pelo próprio STF, no sentido de considerar imprescritíveis as ações de ressarcimento ao erário.
21.	Além do mais, em data recente, em mandado de segurança, a Excelentíssima Ministra Rosa Weber afirmou, em decisão monocrática, que o tratado no Tema 899 não se aplica ao processo no âmbito do TCU (MS 34.467/DF, de 17/8/2020) :
"O debate sobre a prescrição de pretensão de ressarcimento ao erário fundada em decisão de Tribunal de Contas, abordado ao exame do tema nº  899 da repercussão geral, tangencia, mas não se identifica com a discussão jurídica objeto dos presentes autos. Na espécie, discute-se a incidência de prescrição em fase anterior à decisão da Corte de Contas da União que imputa débito, isto é, antes da formação do título executivo extrajudicial."  (grifou-se) . 
22.	Com efeito, é possível depreender a questão controvertida no Tema 899 a partir da consulta das peças processuais dos autos eletrônicos, no site do STF.
23.	O parecer da Procuradoria-Geral da República - PGR proferido naqueles autos assim expôs:
"O debate cinge-se a existência, ou não, de legitimidade constitucional no reconhecimento de prescrição em processo de execução de título condenatório expedido por Corte de Contas, com a finalidade de obter o ressarcimento do erário em virtude de infração ao regime de direito público ou caracterizada como improbidade."  (grifou-se) .
24.	A ementa da deliberação do Tribunal Regional Federal da 5ª Região, objeto do recurso extraordinário interposto pela União, também é esclarecedora acerca da delimitação da matéria controvertida:
"Para fins práticos, deve-se observar quando a Fazenda Pública foi intimada a providenciar o andamento do feito. Passados cinco anos sem diligências concretas, ocorre a prescrição intercorrente. Caso haja suspensão na forma do art. 40, da Lei n. 6.830/80, ocorre a extinção se o feito permanecer paralisado por mais de seis anos. 
2. Na hipótese dos autos, houve o arquivamento sem baixa do processo em 12.08.1999 e até a data da sentença extintiva do feito em 05.06.2006, a Fazenda Nacional não apresentou nenhuma medida concreta quanto à localização do devedor ou de seus bens. Revela-se, portanto, inequívoca a ocorrência da prescrição intercorrente."  (grifou-se) .
25.	Como se vê, em princípio, a deliberação não tratou da prescrição do processo de controle externo levado a cabo perante o Tribunal de Contas da União, mas da prescrição intercorrente ocorrida durante a fase de execução do acórdão condenatório do Tribunal. No caso, a Fazenda Pública deixou a ação paralisada por mais de seis anos, o que ensejou a declaração de prescrição intercorrente no aludido caso concreto.
26.	De qualquer forma, prosseguindo em sua manifestação no bojo do MS 34.467/DF, de 17/8/2020, a Ilustre Ministra Rosa Weber assentou que se sujeita ao prazo prescricional de dez anos a pretensão ressarcitória calcada em tomada de contas especial a cargo do TCU:
"no âmbito das relações jurídicas de direito privado, ressalvados casos especiais, como o da prestação de contas de quantias recebidas pelo advogado de seu cliente (art. 25-A da Lei nº 8.906/1994) , a pretensão de exigir contas está regulada pelo prazo prescricional decenal veiculado no art. 205 do Código Civil, como se extrai de precedentes do Superior Tribunal de Justiça (AgRg no AREsp 449.544/MS, Rel. Min. Maria Isabel Gallotti; AgRg no AREsp 642.576/PR, Rel. Min. Marco Aurélio Bellizze; e AgRg no AREsp 616.736/DF, Rel. Min. Luis Felipe Salomão) .
Não vislumbro justificativa para que o prazo prescricional adotado, como regra, em relações jurídicas de direito privado, não seja observado em tomada de contas especial, voltada a fiscalizar o uso de dinheiro público. ...
	Só uma ocorrência interruptiva, na forma do caput art. 202 do Código Civil de 2002, pode incidir sobre o prazo estipulado para a pretensão de exigir contas, a regular a atuação do TCU em tomada de contas especial. Na espécie, já interrompida a fluência do prazo prescricional."  (grifou-se) . 
27.	Trata-se, é bem verdade, de decisão com efeitos inter partes e com a possibilidade de ser revisitada pelos órgãos colegiados do Supremo Tribunal Federal.
28.	Mesmo que assim não fosse, retornando ao caso concreto, cabe registrar que, caso se adote o prazo decenal, tal qual preconizado no MS 34.467/DF, não haveria que se falar na prescrição ressarcitória, consoante a análise efetuada em relação à prescrição da pretensão punitiva.
IV
29.	Quanto ao argumento de que a prestação de contas foi apresentada, observo que não foi justificada a sua apresentação intempestiva, de forma que permanece a reprovabilidade da conduta do responsável a respeito. 
30.	Em relação à aplicação dos recursos, acolho os pareceres precedentes quando apontam que restou não justificada a aplicação da quantia de R$ 99.242,99, referente a honorários advocatícios. Isso porque tal despesa está de em desacordo com o art. 4º da Resolução/CD/FNDE 48/2012, a qual estabelece critérios para a transferência automática de recursos financeiros para manutenção de turmas de educação de jovens e adultos:
	"Art. 4º Os recursos financeiros transferidos nos termos desta Resolução deverão ser aplicados exclusivamente em despesas para a manutenção e desenvolvimento das novas turmas de EJA, de acordo com o que estabelece o art. 70 da Lei 9.394/1996." (grifou-se) . 
V
31.	Em relação à suposta ausência de desvio de recursos ou locupletamento, registro que a obrigatoriedade de prestar contas independe da confirmação desses elementos. 
32.	A jurisprudência do TCU é firme no tocante à responsabilidade pessoal do gestor pela comprovação da boa e regular aplicação dos recursos federais recebidos mediante convênio ou instrumentos congêneres. Nesse passo, todo aquele que utiliza ou gerencia recursos públicos, por obrigação constitucional e legal, submete-se ao dever de demonstrar o correto emprego dos valores federais, nos termos dos arts. 70, parágrafo único, e 37, caput, da Constituição de 1988 e do 93 do Decreto-Lei 200, de 25 de fevereiro de 1967.
33.	Em outras palavras, compete ao responsável demonstrar a correta utilização dos recursos públicos que lhe foram confiados, o que não ocorreu no presente caso ante a ausência de documentação que demonstre o destino dado a parte dos recursos.
34.	Dessa forma, em face da ausência de elementos capazes de demonstrar nos autos a boa e regular aplicação dos recursos em questão e de permitir a conclusão pela boa-fé, alinho-me ao encaminhamento sugerido pela unidade técnica e endossado pelo Parquet especializado, no sentido de julgar irregulares as presentes contas com a condenação do responsável pelo valor impugnado.
35.	Por fim, tendo em vista a reprovabilidade da conduta do responsável, que deixou de comprovar a regular aplicação dos recursos públicos federais recebidos, infringindo dever legal e constitucional, bem como a magnitude do dano causado, deve ser aplicada, individualmente, a multa prevista no artigo 57 da Lei 8.443/1992, no valor de R$ 14.000,00 (equivalente a cerca de 10% do valor atualizado do débito) .
Ante o exposto, acolhendo os pareceres precedentes, cujos fundamentos incorporo como razões de decidir, manifesto-me por que o Tribunal aprove o acórdão que ora submeto à apreciação deste Colegiado. 
TCU, Sala das Sessões Ministro Luciano Brandão Alves de Souza, em 23 de fevereiro de 2021.
BENJAMIN ZYMLER 
Relator